【裁判字號】    98,訴,506
【裁判日期】    990106
【裁判案由】    確認債權不存在
【裁判全文】
臺灣板橋地方法院民事判決               98年度訴字第506號
原      告  戊○○
訴訟代理人  陳添信律師
被      告  丁○○○
訴訟代理人  乙○○
被      告  丙○○
訴訟代理人  己○○
上列當事人間請求確認債權不存在事件，經本院於民國98年12月
23日言詞辯論終結，判決如下：
    主  文
確認被告丙○○對原告之借款本金超過新台幣1,442,000 元部分
及該借款債權之利息超過週年利率20％部分並該借款債權之違約
0金債權均不存在。
確認被告丁○○○對原告之借款本金超過新台幣45萬5 千元部分
及該借款債權之利息超過週年利率20％部分並該借款債權之違約
金債權均不存在。
台灣板橋地方法院96年執字第88012 號清償票款強制執行事件之
分配表中第6 項第一順位抵押權部分，丙○○之債權原本及分配
金額項目應更正為新台幣1,442,000 元，違約金及不足額項目應
更正為新台幣0 元；第7 項第二順位抵押權部分，丁○○○之債
權原本及分配金額項目應更正為新台幣455,000 元，違約金及不
足額項目應更正為新台幣0 元；第4 項執行費部分，債權原本項
目應更正為新台幣11,536元；第5 項執行費部分，債權原本項目
應更正為新台幣3,640元。
原告其餘之訴駁回。
訴訟費用由被告丙○○負擔百分之3 ，被告丁○○○負擔百分之
63，餘由原告負擔。
    事  實
一、原告方面：
(一)、原告曾分別於80年11月、81年4 月向被告丙○○、丁○○○
    借款新台幣（下同）80萬元、40萬元，並分別以台北縣林口
    鄉○○段377 、377-1 、392 、393 地號土地（下稱系爭土
    地）設定金額16 0萬元、80萬元之第一順位、第二順位最高
    限額抵押權，未約定違約金，雙方係口頭約定，無任何書面
    資料可證。借款金額，也無書面約定。後系爭土地遭拍賣，
    被告丙○○竟以抵押權人名義陳報本金債權為155 萬元及違
    約金，被告丁○○○則陳報本金債權為50萬元及違約金，而
    參與分配。被告二人所稱債權金額本金及違約金均不正確，
    應由其等負舉證責任。況兩造間亦未約定清償期，被告並無
    定期催告，原告無給付違約金之義務。再者，被告二人此項
    債權請求權，業已逾15年之時效而消滅，利息部分則因逾5
    年時效而消滅。原告對於上開80萬元、40萬元債務均尚未清
    償，不爭執。為此，請求確認如聲明所示。
(二)、聲明：確認被告丁○○○對原告之借款本金新台幣50萬元
    及該借款債權之利息與違約金債權不存在；確認被告丙○○
    對原告之借款本金新台幣155 萬元及該借款債權之利息與違
    約金債權不存在。確認台灣板橋地方法院96年執字第8801
    2 號清償票款強制執行事件，被告丁○○○所分配之本金債
    權新台幣50萬元及違約金等債權金額應減為零元。確認台灣
    板橋地方法院96年執字第88012 號清償票款強制執行事件，
    被告丙○○所分配之本金債權新台幣155 萬元及違約金等債
    權金額應減為零元。
二、被告方面：
(一)、被告丙○○部分：原告確實有於80年11月8 日及81年1 月21
    日分別向被告丙○○借款120 萬元、35萬元（合計155 萬元
    ），而設定最高限額抵押160 萬元，當時均以現金交付，有
    原告親簽之本票2 張為證，原告所說僅借款80萬元云云，並
    非屬實，且原告迄今並未清償。再者，兩造間業已設定160
    萬元之最高限額抵押，亦有他項權利證明書、抵押權設定契
    約書及其他約定事項可證。兩造間違約金之約定，乃以抵押
    權設定契約書所載為準，兩造約定之清償期，乃以本票記載
    之到期日為準。原告收受借款155 萬元後，有給付1 年利息
    。另被告前於82年4 月27日取得鈞院拍賣抵押物之裁定，期
    間有陸續進行強制執行程序，延至87年始經鈞院以廢標處理
    ，故82年至87年間之時效，依民法第129 條規定，乃時效中
    斷，原告稱本件已時效消滅云云，亦非有理。
(二)、被告丁○○○部分：原告於81年4 月20日向被告丁○○○借
    款50萬元，當時先扣3 個月利息共4 萬5 千元，故實際交給
    原告的是45萬5 千元，被告係以現金交付之，有原告親簽之
    本票為證，兩造並設定80萬元之普通抵押權，迄今原告並未
    清償。其次，兩造約定原告應於本票上所記載之到期日亦即
    81年5 月24日清償債務。違約金之約定則為每日每萬元20元
    ，如抵押權設定契約書所載。債權本金部分，因被告有聲請
    拍賣抵押物及參與分配，故尚未罹於15年之時效，另違約金
    之請求權時效應為15年，原告時效之主張並無理由。
(三)、均聲明：原告之訴駁回。
    理  由
一、程序方面：
    原告主張曾向被告二人借款，迄今仍未清償，兩造並未約定
    清償期及違約金，惟該債務業已時效消滅等情，而被告二人
    對有借款予原告及原告尚未清償乙節，不爭執，惟就借款金
    額、有無約定違約金及是否罹於時效消滅等情，有所爭執，
    則原告為確認債權債務關係以免遭追償並解決其在強制執行
    程序中分配表上所列被告二人之債權本金及違約金部分之爭
    議而提起本件訴訟，自有即受確認判決之法律上利益，合先
    敘明。
二、實體方面：
(一)、本金部分：
    按當事人主張有利於己之事實者，就其事實有舉證之責任，
    民事訴訟法第277 條前段定有明文。又民事訴訟如係由原告
    主張權利者，應先由原告負舉證之責，若原告先不能舉證，
    以證實自己主張之事實為真實，則被告就其抗辯事實即令不
    能舉證，或其所舉證據尚有疵累，亦應駁回原告之請求，最
    高法院17年上字第917 號判例意旨可資參照。本件原告主張
    僅有向被告丙○○借款80萬元、向被告丁○○○借款40萬元
    云云，並稱當時係收受現金，並無書立任何書面，故無法提
    出證據為證等語。經查，被告二人否認僅借款如上金額，被
    告丙○○抗辯係借款予原告共155 萬元，並提出本票兩紙、
    抵押權設定契約書等為據，被告丁○○○則抗辯係借款50萬
    元，並提出本票1 紙及抵押權設定契約書等為據。經核被告
    丙○○所提本票兩紙（票號：014709號、0000000 號）（本
    院卷第27頁），其上金額確為120 萬元及35萬元（合計155
    萬元），原告就其上簽名之真正亦不爭執；被告丁○○○所
    提本票1 張（票號：0000000 號）（本院卷第108 頁），其
    上金額確為50萬元，原告就其上簽名之真正並不否認，堪信
    為真。原告雖辯稱實際借款金額較本票上之金額為低云云，
    然並未提出證據以實其說，且查證人即代書江東融（原名甲○○）於98年7 月16日本院言詞辯論庭乃具結證述：「（問
    ：原告向丙○○借錢之金額為何？）答：我不是很記得，但
    我向來辦理借貸的方式都是借多少錢就簽發多少錢本票的金
    額。」「（問：原告向丙○○借款120 萬元及35萬元時是否
    還有請原告簽其他交付借款的證明？）答：當時只有簽立本
    票，但我不是地下錢莊，我的原則都是借多少就簽多少本票
    。」等語在卷可稽，是被告二人執本票為據主張借款金額分
    別為155 萬元及50萬元乙節，尚非無據，原告空言指稱借款
    金額僅為80萬元、40萬元云云，為無可採。況且，證人江東
    融復於該次庭期證述：「（問：（提示本院卷第27頁本票）
    這二張本票是否當時戊○○借款時所簽立的本票？）答：本
    票的字跡是原告自己寫的，發票日就是交付借款當天，到期
    日一般是寫三個月，第一次是借120 萬元有預扣三個月的利
    息，依照原告提出的收據所示利息應該是月息二點三分，所
    以利息每個月是二萬七千六百元，後來原告又來借三十五萬
    元，三十五萬元部分就依照月息二點四分計息，當時也有預
    扣三個月的利息。」「（問：（提示本院卷第88到93頁）這
    些收據是否都是你簽收？）答：甲○○的部分是我簽收的，
    其他部分是我事務所的小姐簽收的，都是丙○○借款的利息
    ，我們都會幫金主作代收利息的服務。」等語在卷，稽之原
    告自行提出之利息收據（本院卷第88到93頁），金額分別為
    27,600元、36,000元，核與證人所述原告借款120 萬元部分
    ，利息為月息2.3 分，亦即利息金額為27,600元；再借款35
    萬元，利息為月息2.4 分，亦即利息金額為8,400 元；兩筆
    利息合計為36,000元，其金額數字相符，參以原告亦自陳81
    年2 月、3 月有給付利息27,600元，自81年4 月起每月給付
    兩筆利息共36,000元等語（本院卷第85頁），顯見被告丙○○抗辯共借款155 萬元予原告等情，堪可採信。而原告主張
    被告所稱違約金之約定每月每萬600 元，實際上是利息，並
    非違約金云云（本院卷第85頁），若原告所稱屬實，則經推
    算其所自承繳付之利息36,000元部分，借款本金乃應為60萬
    元，顯與原告所主張之80萬元借款金額亦不相符，益證原告
    主張僅向被告丙○○借款80萬元云云，委無可採。至原告向
    被告丁○○○借款金額部分，被告丁○○○表示係借款50萬
    元予原告，只是預先扣3 個月利息4 萬5 千元，故僅交付現
    金45萬5 千元，原告雖稱借款金額只有40萬元云云，然並未
    提出何積極證據以供證明，且查，若原告所簽發之系爭本票
    僅為供擔保使用，與設定抵押權之作用相同，則何以兩造間
    設定普通抵押權之金額為80萬元？而本票金額卻僅填載50萬
    元？原告所述顯與常情相違，難以採信。末查，原告與被告
    丙○○就系爭債權設定有160 萬元之最高限額抵押權、原告
    與被告丁○○○就系爭債權設定有80萬元之普通抵押權等情
    ，為兩造所不爭執，衡諸邏輯及經驗法則，抵押權設定擔保
    金額一般係較本金債權為高，被告二人主張借款金額分別為
    155 萬元、50萬元，與常情並無相違。再按民法第206 條規
    定：「債權人除前條限定之利息外，不得以折扣或其他方法
    ，巧取利益。」、「據上訴人稱，借字上所載一千二百元之
    數額，實照八折扣算，祇收到九百六十元云云。如果屬實，
    自係民法第二百零六條所謂以折扣方法巧取利益，關於折扣
    之二百四十元，被上訴人既未實行交付，即不發生返還請求
    權。」最高法院29年上字第1306號判例甚明。而本件被告二
    人均自承交付借款時，有預先扣下3 個月利息，被告丙○○
    表示120 萬元部分，預扣3 個月利息，每月27,600元，35萬
    元部分，也有預扣3 個月（本院卷第96頁筆錄及其背面），
    被告丁○○○表示50萬元有預扣3 個月利息共4 萬5 千元（
    本院卷第43頁背面筆錄）等語，是被告二人借款既係以所謂
    折扣方式巧取利益，未實行交付，即不發生返還請求權，故
    被告丙○○在債權本金1,442,000 元【計算式：｛1,200,00
    0-（3 ×27,600）｝+ ｛350,000-（3 ×8,400 ）｝＝1,44
    2,000 】之範圍外不存在，被告丁○○○在債權本金45 萬5
    千元【計算式：500,000-45,000＝455,000 】之範圍外不存
    在。
(二)、利息部分：
    原告自承於81年2 月、3 月各有給付利息27,600元，自81年
    4 月起每月給付兩筆利息共36,000元等語（本院卷第85頁）
    ，並提出利息收據為證（本院卷第88到93頁），此為被告丙○○所不爭執，又核與證人江東融於前開庭期之證述：「（
    問：（提示本院卷第27頁本票）這二張本票是否當時戊○○
    借款時所簽立的本票？）答：本票的字跡是原告自己寫的，
    發票日就是交付借款當天，到期日一般是寫三個月，第一次
    是借120 萬元有預扣三個月的利息，依照原告提出的收據所
    示利息應該是月息二點三分，所以利息每個月是二萬七千六
    百元，後來原告又來借三十五萬元，三十五萬元部分就依照
    月息二點四分計息，當時也有預扣三個月的利息。」「（問
    ：（提示本院卷第88到93頁）這些收據是否都是你簽收？）
    答：甲○○的部分是我簽收的，其他部分是我事務所的小姐
    簽收的，都是丙○○借款的利息，我們都會幫金主作代收利
    息的服務。」等語相符。被告丁○○○則表示借款50萬元部
    分，有預扣3 個月利息共4 萬5 千元，此則為原告所不爭執
    。是堪認兩造間確有約定利息如上，雖他項權利證明書、抵
    押權設定契約書上之利息及遲延利息項目，均記載「無」（
    本院卷第28、29、106 、107 頁），然據證人江東融於前開
    庭期之證述：「... 但為了逃避所得稅課稅的問題所以抵押
    權設定契約書上利息欄都填寫無... 」等語觀之，可認兩造
    係為稅收之顧慮而在抵押權設定契約書上記載無，兩造間應
    為有利息之約定者。又按約定利率，超過週年百分之二十者
    ，債權人對於超過部分之利息，無請求權。民法第205 條定
    有明文。查本件被告二人上開約定之利率超過週年20％，依
    上開規定，超過週年20％部分，被告二人即無請求權。再按
    利息、紅利、租金、贍養費、退職金及其他一年或不及一年
    之定期給付債權，其各期給付請求權，因五年間不行使而消
    滅。民法第126 條定有明文。本件原告就利息部分主張時效
    消滅，被告二人並未提出有何時效中斷之情事，是應自本件
    起訴狀繕本送達被告二人之翌日起回溯5 年計之，亦即被告
    丙○○部分係起訴狀繕本送達日98年3 月17日之翌日起、被
    告丁○○○部分係起訴狀繕本送達日98年3 月18日之翌日起
    ，回溯5 年，超過5 年部分之利息請求權已罹於時效，原告
    自得抗辯拒絕給付。惟時效完成，債務人既僅取得拒絕履行
    之抗辯權而得拒絕給付，然其原有之法律關係並不因此消滅
    ，是則原告以時效消滅為由訴請確認該部分利息債權不存在
    ，即非有理。
(三)、違約金部分：
    原告雖主張兩造間並無約定違約金云云，然據被告二人否認
    ，並主張所約定之違約金內容如抵押權設定契約書、他項權
    利證明書所載，而提出他項權利證明書、抵押權設定契約書
    等為據。原告就他項權利證明書、抵押權設定契約書之形式
    真正並不爭執，並自陳其上之印鑑章確實是伊所親蓋等語，
    此亦有台北市北投區戶政事務所98年5 月25日北市投戶字第
    098305 1230 0 號函暨檢附之印鑑登記證明申請書兩份在卷
    可證（本院卷第79-81 頁），堪可採信。至原告辯稱伊蓋章
    當時，被告是拿空白的他項權利證明書、抵押權設定契約書
    給伊蓋章，故伊不知道違約金約定之部分云云，被告否認之
    ，依舉證責任分配原則，應由原告舉證之，查原告就此部分
    主張並未提出任何積極證據以實其說，自無可採。是兩造間
    違約金之約定，依他項權利證明書、抵押權設定契約書之記
    載，足認為被告丙○○部分係每萬元每月600 元，被告丁○○○部分係每萬元每日20元。次查，原告主張兩造間並無約
    定清償期乙節，被告丙○○否認並主張兩造係約定以本票上
    所載「憑票准於81年4 月21日無條件擔任兌付」之日期即81
    年4 月21日為清償日，被告丁○○○則表示應以本票記載之
    「憑票准於81年5 月24日無條件擔任兌付」之日期即81 年5
    月24日為清償期之約定（本院卷98年12月23日筆錄）。原告
    雖就該三張本票之簽名及形式真正不爭執，然主張其上之發
    票日及到期日，並非伊所填寫等語，就此，被告二人並不爭
    執，僅抗辯是經過原告同意後才填載等語（本院卷第65頁背
    面筆錄），然原告否認有此同意授權，是依舉證責任分配原
    則，就此有利之事實，應由被告舉證之，惟被告二人並未能
    提出積極證據以實其說，是原告主張本票的發票日及到期日
    非伊填載，到期日並非兩造約定之清償期等語，堪認有理。
    況稽之該等本票，被告丙○○之票號014709號本票之發票日
    為81年1 月21日、到期日為81年4 月21日，期間為3 個月；
    票號0000000 號之本票發票日為80年11月8 日、到期日為81
    年4 月21日，期間為5 月餘；被告丁○○○之票號0000000
    號本票之發票日為81年4 月24日、到期日為81年5 月24日，
    期間為1 個月（本院卷第27、108 頁）。被告丙○○卻已預
    扣3 個月利息，嗣並由原告繳付1 年之利息；被告丁○○○
    則亦預扣3 個月利息，顯均已超過本票之到期日，被告二人
    仍同意而收受該等利息，足見兩造間並未約定清償期，該等
    本票上記載之到期日，僅係被告二人為追償債權之使用。再
    參酌被告丁○○○亦自承「實際上雙方當時並未約定清償日
    期... 上開抵押權設定契約及本票所載的日期只是要給被告
    一個保障。... 」等語（本院98年5 月14日言詞辯論筆錄，
    本院卷第65頁背面），又證人江東融復證稱：「一般是...
    ，本件... 之後應該就沒有換票，也沒有特別約定還款日期
    。」等語在卷（98年7 月16日言詞辯論筆錄，本院卷第112
    頁），是顯見被告抗辯以本票記載之到期日為約定之清償期
    云云及被告丁○○○之抵押權設定登記之債務清償日期81年
    5 月19日即為清償期云云，均非可採。被告既不能證明本件
    消費借貸契約有清償期之約定，即應認本件係屬未定返還期
    限之消費借貸契約關係。又按民法第229 條第2 、3 項規定
    ：「給付無確定期限者，債務人於債權人得請求給付時，經
    其催告而未為給付，自受催告時起，負遲延責任。其經債權
    人起訴而送達訴狀，或依督促程序送達支付命令，或為其他
    相類之行為者，與催告有同一之效力。前項催告定有期限者
    ，債務人自期限屆滿時起負遲延責任。」及民法第478 條規
    定：「借用人應於約定期限內，返還與借用物種類、品質、
    數量相同之物，未定返還期限者，借用人得隨時返還，貸與
    人亦得定一個月以上之相當期限，催告返還。」是本件未定
    返還期限之消費借貸契約，被告二人需先依法定一個月以上
    之相當期限，催告原告返還，原告始有返還之義務，原告仍
    不返還之，始生違約之情形。惟查，被告自承被告二人因找
    不到原告，故並未依法定期催告令原告返還上開消費借貸款
    等語（本院卷第113 頁筆錄），是參照上揭民法第229 條第
    2 、3 項規定之意旨，本件原告既未受催告，依法自不負返
    還責任，因此原告亦未生違約之情事。本件強制執行程序之
    進行，係被告因有其他債權人陳淑瑋對原告聲請執行程序始
    行參與分配，依民法第873 條之2 規定：「抵押權人實行抵
    押權者，該不動產上之抵押權，因抵押物之拍賣而消滅。前
    項情形，抵押權所擔保之債權有未屆清償期者，於抵押物拍
    賣得受清償之範圍內，視為到期。」，故本件被告二人之債
    權始視為到期，原告既非因逾期還款違約，自無給付違約金
    之義務。原告主張被告二人違約金債權不存在部分，應屬有
    理。至被告丙○○雖抗辯曾於82年5 月27日及92年6 月29日
    聲請拍賣抵押物強制執行云云，經查，開始執行行為或聲請
    強制執行，就時效中斷固與起訴有同一效力，惟強制執行程
    序並無相類之訴狀送達程序或支付命令之送達程序，自無民
    法第229 條第2 項後段之與催告有同一效力可言，況被告丙○○嗣後均已撤回上開強制執行之聲請，亦自始不生催告之
    效力，附此敘明。
(四)、是否時效消滅部分：
    按消滅時效，自請求權可行使時起算。以不行為為目的之請
    求權，自為行為時起算。民法第128 條定有明文。本件原告
    主張被告二人於80、81年間之借款本金債權均已罹於時效消
    滅云云，然查，本件係未定返還期限之消費借貸契約，被告
    二人未依法定一個月以上之相當期限，催告原告返還等情，
    業如上述，是被告二人之消費借貸款返還請求權即非可得行
    使之狀態，依前開規定，消滅時效係自請求權可行使之時，
    始行起算，本件消費借貸款返還請求權既尚不得行使，時效
    遂無從起算。則原告主張已罹於時效消滅云云，即屬無據。
(五)、分配表部分：
    被告丙○○對原告之借款本金超過1,442,000 元部分及該借
    款債權之利息超過週年利率20％部分並該借款債權之違約金
    債權均不存在；被告丁○○○對原告之借款本金超過45萬5
    千元部分及該借款債權之利息超過週年利率20％部分並該借
    款債權之違約金債權均不存在，既認定如前，則原告就台灣
    板橋地方法院96年執字第88 012號清償票款強制執行事件，
    分配表中第4 、5 、6 、7 項債權內容竟列被告丙○○債權
    原本為1,550,000 元、違約金為18,004,800元；被告丁○○○之債權原本為50萬元、違約金為5,866,000 元，並分別受
    償1,600,000 元、3,941,511 元，即屬有誤，應予更正之，
    其相關之執行費核徵，亦應更正之。按強制執行法第28條之
    2 第1 、2 項規定：「民事強制執行，其執行標的金額或價
    額未滿新台幣5 千元者，免徵執行費；新台幣5 千元以上者
    ，每百元徵收7 角，其畸零之數不滿百元者，以百元計算。
    前項規定，於聲明參與分配者，適用之。」又按「依照司法
    院92年7 月9 日（92）院台廳民二字第17708 號函示，並依
    強制執行法第28條之2 第5 項規定準用民事訴訟法第77條之
    27之規定提高。加徵後，即按執行標的金額或價額每百元徵
    收8 角。」，民事訴訟、強制執行費用提高徵收額數標準亦
    有規定。是第6 項第一順位抵押權部分，丙○○之債權原本
    及分配金額項目應更正為1,442,000 元，違約金及不足額項
    目應更正為0 元。第7 項第二順位抵押權部分，丁○○○之
    債權原本及分配金額項目應更正為455, 000元，違約金及不
    足額項目應更正為0 元。第4 項執行費部分，債權原本項目
    應更正為11,536元（依前開規定，以每百元徵收8 角計之）
    。第5 項執行費部分，債權原本項目應更正為3,640 元。至
    利息部分，被告二人自陳沒有請求分配等語（本院98年12月
    23日筆錄背面），是本院無庸予以審酌，附此敘明。
(六)、綜上所述，本件原告聲明請求確認被告丙○○對原告之借款
    本金超過1,442,000 元部分及該借款債權之利息超過週年利
    率20％部分並該借款債權之違約金債權均不存在；確認被告
    丁○○○對原告之借款本金超過45萬5 千元部分及該借款債
    權之利息超過週年利率20％部分並該借款債權之違約金債權
    均不存在，為有理由，應予准許。原告另聲明請求台灣板橋
    地方法院96年執字第88012 號清償票款強制執行事件之分配
    表中第6 項第一順位抵押權部分，丙○○之債權原本及分配
    金額項目應更正為1,442,000 元，違約金及不足額項目應更
    正為0 元；第7 項第二順位抵押權部分，丁○○○之債權原
    本及分配金額項目應更正為455,000 元，違約金及不足額項
    目應更正為0 元；第4 項執行費部分，債權原本項目應更正
    為11,536元；第5 項執行費部分，債權原本項目應更正為3,
    640 元部分，亦屬有理，應予准許。逾此部分之請求及請求
    確認利息債權不存在部分則無理由，應予駁回。
三、本件事證已臻明確，兩造其餘主張陳述及所提之證據，經審
    究認無礙勝負之判斷，爰不一一論列，附此敘明。
四、據上論結，本件原告之訴，一部有理由，一部無理由，依民
    事訴訟法第79條，判決如主文。
中    華    民    國    99    年    1     月    6     日
                  民事第三庭  審判長法  官  朱耀平
                                    法  官  邱靜琪
                                    法  官  吳金芳
以上正本係照原本作成
如對本判決上訴，須於判決送達後20日內向本院提出上訴狀
中    華    民    國    99    年    1     月    8     日
                                    書記官  黃美雲

司法院資訊處製作；財團法人民間司法改革基金會備份。
